【裁判字號】    99,上訴,680
【裁判日期】    990907
【裁判案由】    毒品危害防制條例
【裁判全文】
臺灣高等法院臺南分院刑事判決         99年度上訴字第680號
上  訴  人
即  被  告  甲○○
選任辯護人  彭冀湘律師
上列上訴人因毒品危害防制條例案件，不服臺灣嘉義地方法院98
年度訴字第976號中華民國99年6月22日第一審判決（起訴案號：
臺灣嘉義地方法院檢察署98年度偵字第1059、4464號），提起上
訴，本院判決如下：
    主  文
上訴駁回。
     事 實
一、甲○○（綽號大胖）明知愷他命（Ketamine）係毒品危害防
    制條例所定之第三級毒品，不得販賣，竟為圖利，基於販賣
    第三級毒品愷他命（以下簡稱愷他命）之犯意，分別於下列
    時間、地點，為下列犯行：
  (一)由甲○○以其所有之0000000000號行動電話作為與購毒者聯
    絡毒品交易之工具，於民國97年11月4日凌晨零時許，俟陳
    雅琪（68年1月9日）以0000000000號行動電話，撥打甲○○
    前揭0000000000號行動電話聯繫販毒事宜，並於意思合致後
    ，在甲○○址設嘉義市○區○○路86巷2號住處，以新臺幣
    （下同）500元之代價，販賣愷他命1小包予陳雅琪，計販賣
    毒品所得為500元（未扣案）。
  (二)由甲○○以其所有之0000000000號行動電話作為與購毒者聯
    絡毒品交易之工具，於民國97年11月28日18時許（起訴書附
    表誤載為凌晨零時許），俟真實姓名年籍不詳、綽號「志堅
    」之成年男子以0000000000號行動電話，撥打甲○○前揭
    0000000000號行動電話聯繫販毒事宜，並於意思合致後，在
    甲○○址設嘉義市○區○○路86巷2號住處附近，以1500元
    之代價，販賣愷他命1小包予綽號「志堅」之男子，計販賣
    毒品所得為1500元（未扣案）。
    嗣經警對其上開2門號行動電話進行通訊監察後，持原審法
    官核發之搜索票，至其上開住處進行搜索，因而扣得甲○○
    所有供犯本件販賣第三級毒品罪聯絡用之上開門號
    0000000000號及門號0000000000號2支行動電話（各含SIM卡
    壹枚），始悉上情。
二、案經雲林縣警察局斗南分局報告臺灣嘉義地方法院檢察署檢
    察官偵查起訴。
    理  由
壹、證據能力部分
一、按被告之自白非出於強暴、脅迫、利誘、詐欺、疲勞訊問、
    違法羈押或其他不正之方法，且與事實相符者，得為證據。
    刑事訴訟法第156條第1項定有明文。查本件被告雖辯稱其於
    警詢、偵查中所為之陳述，均係非任意性之自白，供稱：伊
    在雲林縣斗南分局製作第一次筆錄，檢察官很兇，告訴警察
    說寫這個什麼筆錄，就叫警察帶伊回去重新製作筆錄，第二
    次製作筆錄時，警察就叫伊這樣寫一寫就沒有什麼事情，所
    以伊就坦承；警察、檢察官並沒有打伊或罵伊，只是因為伊
    在警察局製作筆錄時，聽到隔壁有人被打的聲音，警察就說
    下一個輪到伊，那時伊會害怕，警察叫伊順著他們的意思，
    那個說「下一個輪到我」的警察，不是幫伊製作筆錄的警察
    ，是旁邊的警察，伊無法指出是那個警察等語（見原審卷第
    25 頁），然依被告警詢筆錄之記載，員警係以一問一答的
    方式由被告自行陳述，並無誘導詢問等情事；另參以被告99
    年1月21日警詢筆錄中於警方分別持：(1)97年11月5日20時48
    分52秒，被告所持用0000000000號行動電話與0000000000號
    行動電話之通訊監察譯文、(2)97年11月11日7時11分57秒，
    被告所持用0000000000號行動電話與0000000000號行動電話
    之通訊監察譯文、(3)97年11月18日2時9分14秒，被告所持用
    0000000000號行動電話與0000000000號行動電話之通訊監察
    譯文，質以被告上開3通通訊監察譯文內容為何時，被告均
    陳述「後來我也沒回電話」、「不喜歡就沒有成交」、「我
    因母親住院我無法跟她交易」等語，有筆錄可參，是不論上
    開被告之陳述是否真實，然倘如被告稱於警詢中「會害怕」
    、「警察叫我這樣寫一寫」及「警察叫我順著他們的意思」
    等語屬實，衡情，警員豈有不指示被告坦承上開3通可能為
    毒品交易之通訊監察譯文內容為真之理，反而容任被告逕為
    否認？是被告上開辯稱其警詢、偵查中所為之自白，均為非
    任意性之自白云云，應非可採。況被告於原審準備程序及審
    理中復稱：於警詢、檢察官訊問時，並沒有使用強暴、脅迫
    、利誘、詐欺等不正方法，不爭執該等陳述之任意性等語（
    見原審卷第25、53、76至77頁），是被告於警詢及偵查中所
    為自白之任意性，應無疑問，自得作為證據。
二、次按被告以外之人（含共同正犯）於檢察事務官、司法警察
    官或司法警察調查中所為之陳述，與審判中不符時，其先前
    之陳述具有較可信之特別情況，且為證明犯罪事實存否所必
    要者，得為證據，刑事訴訟法第159條之2定有明文。被告甲
    ○○辯護人主張證人即購買毒品者陳雅琪於警詢中所為之陳
    述及指認，均係審判外之陳述，均應無證據能力云云。
  (一)本條所稱「先前之陳述具有較可信之特別情況」，係指被告
    以外之人先前於檢察事務官、司法警察官或司法警察調查中
    所為之陳述，與審判中不符，而從先前與審判中各個陳述之
    外部附隨環境或條件觀察比較，先前之陳述，較為自然可信
    而足以取代審判中之陳述者而言（最高法院95年度臺上字第
    3747號判決意旨參照）。查證人即購買毒品之人陳雅琪於警
    詢中證述：伊所施用之愷他命，係向綽號大胖之男子購買，
    且指認犯罪嫌疑人紀錄表編號11號之人，就是綽號大胖之人
    等語（見偵卷第25頁），然證人陳雅琪於原審審理時翻異前
    詞，改證稱：伊跟被告是一起出錢買愷他命，要跟被告一起
    出錢買愷他命的時候，就用伊0000000000號行動電話撥電話
    給被告，97年11月3日23 時56分2秒的監聽譯文內容，雖然
    沒有講到要一起合買的事情，但是這樣講被告就知道了等語
    （見原審卷第103、106、107及110頁），是證人之警詢筆錄
    當為證明被告涉犯販賣第三級毒品犯行所必要且不可或缺之
    證據資料；次查，證人陳雅琪於警詢中已明確表示其於警詢
    中所為之陳述，均係出於自由意識所為之陳述（見偵卷第26
    頁），且證人陳雅琪於檢察官訊問時，於負擔偽證罪之壓力
    下，亦為於警詢中相同之陳述，顯見其於警詢時之外部環境
    ，應無受到不正外力影響其自由陳述之情形，另參以證人陳
    雅琪於原審審理中為上開迥異之陳述後，經原審當庭勘驗證
    人陳雅琪99年1月7日檢察官訊問時所為之陳述，證人陳雅琪
    於該次檢察官訊問之初係稱：伊不知道那樣算不算是跟被告
    買愷他命，因為被告有在玩，伊也有在玩，然後伊等看是多
    少，1人就負擔多少這樣，所以伊不知道這樣算不算是跟被
    告購買；就是說這是多少錢的，然後伊等看多少，2人一起
    玩，警察跟伊說這樣就是購買，說筆錄就是要這樣記，伊就
    這樣回答；伊跟被告都是一起玩，很少單獨分開玩，如果被
    告身上有的話，就會一起玩，伊並不會給被告錢，如果被告
    身上沒有，要跟別人拿的時候，伊也要出錢等語（見原審卷
    第113至115頁），復經檢察官於該次訊問中提示證人陳雅琪
    於偵查中所為被告販賣愷他命給其施用之陳述，並曉諭證人
    陳雅琪於販毒案件中常見此等「一起合買、一起施用」之辯
    詞後，證人陳雅琪即於該次訊問中復稱：伊只是不想害人，
    因為被告家境真的不好，發生這件事情的時候，被告朋友有
    打電話恐嚇伊，所以變成，伊也很想幫被告，後來，伊有跟
    被告討論這個問題，伊有跟被告說有在警察局做筆錄，被告
    說看伊自己的決定，伊聽被告朋友說這樣伊是害死被告的人
    ，因為他們說這個罪很重，不像施用愷他命是無罪的，所以
    他們這樣講的時候，伊才會想要這樣講；被告關出來之後，
    被告也希望說，看可不可以不要指認他，伊想很久，也只能
    這樣幫他，剛剛伊在為民服務中心也問作偽證跟販賣毒品的
    罪，所以伊知道販賣毒品的罪的時候，伊就一直考慮；全部
    的人都說是伊，伊就一直自責等語（見原審卷第118至119頁
    ），其後並證述被告販賣愷他命給其之經過，是就上開檢察
    官99年1月7日訊問證人陳雅琪之經過以觀，證人陳雅琪確係
    因唯恐被告遭科以販賣毒品之重罪，而為與警詢及偵查中證
    述相異之供述至明。且於原審審理中勘驗證人陳雅琪上開偵
    訊光碟後，再質以證人「被告出獄後，妳有打電話跟他聯絡
    」、「在檢察官問妳的時候，妳有講說被告希望妳幫他忙，
    不要指認他，是不是這樣的意思」、「妳被人家打電話恐嚇
    ，是什麼時候的事」、「是你在檢察官那邊做完筆錄回去？
    還是妳在警察局那裡做筆錄完回去？」、「你在警察局做筆
    錄的時候，有講紅豆，那是什麼意思？」、「紅豆是指愷他
    命嗎？」等語，證人陳雅琪均答稱「我忘了」、「很久了」
    或「事情很久了，很多事情都忘了」（見原審卷第123至125
    頁），是證人陳雅琪對於其於檢察官99年1月7日訊問過程中
    所為翻異前詞之經過，均不願於原審審理中多作說明，益徵
    證人陳雅琪於原審審理中所為迥異之證述，應係受被告及其
    友人等之壓力，應無疑義，是證人陳雅琪於警詢中所為之證
    述，在無任何外力介入之情況下，遭受外在環境干擾之可能
    性低，自較無遭受污染之可能。
  (二)再者，刑事訴訟實務上對人之指認，乃由被害人或目擊證人
    指出實行犯罪行為之人，性質上屬供述證據。指認之正確性
    常受指認人本身觀察力、記憶力及真誠程度等因素所影響，
    考諸刑事訴訟法第159條之1至第159條之3規定被告以外之人
    所為審判外之陳述，須有可信之情況，始得作為證據之趣旨
    ，是如何由指認人為適當正確之指認，應視個案之具體情況
    定之。案發後之初次指認，無論係於司法警察（官）調查或
    檢察官偵查中所為，對案件偵查之方向甚或審判心證之形成
    ，常有重大之影響，自當力求慎重無訛，故除被告或犯罪嫌
    疑人係社會（地區）知名人士、與指認人熟識之人、現行犯
    、準現行犯或具顯著特徵、曾與指認人長期且近距接觸或其
    他無誤認之虞者，得單獨供指認外，皆應依訴訟制度健全國
    家之例，以「真人列隊指認」方式為之，不宜由單獨一人，
    或僅提供單一照片或陳舊相片，以供指認，更不得予以任何
    暗示、誘導，否則其踐行之指認程式即非適法，難認已具備
    傳聞法則例外之可信性要件，最高法院98年度台上字第752
    號判決可供參照。亦即，倘如指認人與被告熟識，曾經長期
    接觸，無誤認之虞，得為適當正確指認之時，即具有傳聞法
    則例外之可信性要件。查依據證人陳雅琪於上開檢察官99年
    1月7日之訊問內容以觀，證人陳雅琪於購毒之時，即應與被
    告熟識，方有後續不欲被告遭科以販毒重罪之考量，執是，
    警方令證人陳雅琪指認之時，雖非以真人列隊指認，或於指
    認前要求證人陳雅琪先行陳述被告之外貌特徵，然證人陳雅
    琪於購毒之時既與被告熟識，且警方係以14名被指認人之照
    片供證人陳雅琪指認，證人陳雅琪仍能明確指認（見偵卷第
    17至18頁），是其於警詢中所為之指認，即無誤認之可能，
    參照上開說明，上開指認應即具有傳聞法則例外之可信性要
    件，自屬明確。
  (三)是證人陳雅琪於警詢中所為之陳述（含指認），雖與審判中
    不符，然既屬認定被告本件犯罪事實所不可或缺之證據，且
    有上開所述較審判中證述更有可信性之情況保證，自應具有
    證據能力。
三、另按被告以外之人於審判外之陳述，雖不符刑事訴訟法第15
    9條之1至第159條之4之規定，而經當事人於審判程序同意作
    為證據，法院審酌該言詞陳述或書面陳述作成時之情況，認
    為適當者，亦得為證據。當事人、代理人或辯護人於法院調
    查證據時，知有第159條第1項不得為證據之情形，而未於言
    詞辯論終結前聲明異議者，視為有前項之同意，刑事訴訟法
    第159條之5定有明文。查本件被告及其辯護人於言詞辯論終
    結前，除上開證人陳雅琪於警詢中之陳述及指認外，對於下
    述本院採為認定犯罪事實依據之其他各項傳聞證據之證據能
    力，均未聲明異議（分別見本院卷第40、53頁），復經本院
    於審理時逐一提示予被告表示意見（見本院卷第56至63頁）
    ，本院審酌該等證據之取得過程並無瑕疵，與本案待證事實
    間復具有相當之關聯性，以之為本案證據並無不當，自得採
    為本件認定事實之基礎。
貳、
一、訊據被告固坦承其綽號為大胖，97年11月間有使用門號
    0000000000、0000000000號行動電話之事實，惟矢口否認有
    何販賣第三級毒品愷他命之犯行，辯稱：伊並沒有販賣愷他
    命給證人陳雅琪，伊只是跟證人陳雅琪一起去買，亦未販賣
    愷他命給綽號「志堅」男子，關於與「志堅」之通訊監察譯
    文中部分，伊雖然有打這個電話，但是綽號「志堅」男子是
    何人伊不知道，這個電話伊也不清楚，伊住處沒有樓下，是
    平房云云。被告辯護人則以：證人陳雅琪於原審審理中證述
    並未向被告購買愷他命，而與綽號「志堅」男子之通訊監察
    譯文，並未提到毒品，是均無法證明被告有販賣愷他命予其
    等2人等語為被告辯護。
二、經查：
  (一)販賣予證人陳雅琪部分：
  1.證人陳雅琪於警詢、偵查及檢察官於99年1 月7 日訊問中均
    證述：伊所施用的愷他命，是向被告購買的，交易地點是被
    告家，伊是以0000000000號行動電話跟被告聯絡，97年11月
    3日23時56分2秒通訊監察譯文所顯示的那天，因為毒品價格
    常變動，一個是代表1包的意思，我一個人是買1小包，小包
    是500元，是伊去他家時，他當場拿給伊的，除了他之外，
    沒有向其他人買過毒品等語（見偵卷第25、36頁及原審卷第
    38至39頁）。又被告所使用之0000000000號行動電話門號，
    曾經臺灣嘉義地方法院檢察署檢察官向原審聲請進行通訊監
    察，有原審97年聲監續字第363號通訊監察書影本附卷可稽
    （警聲搜卷第17至18頁），另證人陳雅琪證稱於前揭時地，
    向被告購買第三級毒品愷他命等情，亦有通訊監察譯文可證
    ，其中97年11月3日23時56分2秒被告持用0000000000號行動
    電話與證人陳雅琪持用0000000000號行動電話之通訊監察錄
    音光碟內容為：「A：嘿，B：妳幫我拿1個啊，A：好，B：
    我馬上到呢，A：OK，好，B：馬上到，我要馬上走，A：好
    啦。」等語（見原審卷第177頁），設若證人陳雅琪確係與
    被告一同出錢購買，觀之上開通訊監察譯文內容何以並無任
    何「一同出錢購買」之文義？且證人陳雅琪拿到愷他命後，
    馬上離開被告住處，又何能如其於原審審理中所述與被告一
    同購買後共同施用？是自上開通訊監察譯文內容以觀，證人
    陳雅琪並非與被告共同出錢購買毒品，而應係如證人陳雅琪
    於警詢、偵查及檢察官99年1月7日訊問時所述，係向被告購
    買愷他命，方屬真確。
  2.雖證人陳雅琪於原審審理中改稱：伊是跟被告一起出錢買愷
    他命，那不能算買等語（見原審卷第103、104頁），然證人
    陳雅琪於原審審理中除就是否向被告購買愷他命改稱為一起
    出錢購買外，對於檢察官詰問「（提示97年11月3日23時56
    分2秒通訊監察譯文）妳說幫我拿一個，一個是指什麼？」
    、「妳看一下97年11月3日，這是妳購買愷他命的通聯紀錄
    嗎？」、「一起跟誰買？」、「檢察官當初找妳來問的時候
    ，妳不是這麼講的？」時，證人陳雅琪均答稱「忘了」（見
    原審卷第102至103頁），而原審訊問「每一次是買多少？幾
    包？或是多少金錢？」、「妳電話中都怎麼講？」、「妳只
    說要幫妳拿1個，1個是多少錢？」、「在99年1月7日檢察官
    問妳的時候，妳講說這個1個有可能是大的1包，也有可能是
    小的1包，妳說這次講的應該是指小包的，500塊，是這樣嗎
    ？」時，證人陳雅琪亦均答稱「忘了」（見原審卷第107、
    110至11 1頁），是證人陳雅琪如係與被告一同出錢購買毒
    品，應可詳述其等一起購買毒品之細節，乃證人就一起購買
    之細節無法詳細陳述，且遇上開關鍵問題即均以「忘了」等
    語模糊帶過，顯與常情有違，又經原審訊問「妳要來作證前
    有沒有人找過妳？」，證人陳雅琪稱「沒有」，原審問「還
    是妳害怕有人會去找妳？妳會不會這樣怕？」，證人陳雅琪
    答稱「不是」，原審問「妳剛剛不是在跟通譯講話嗎？我問
    妳住址的時候，妳在跟我們通譯講話啊。妳那時候一直沒有
    回答，都在跟通譯講話啊。是不是？」，證人陳雅琪答稱「
    對」，原審問「妳那時候講什麼話？」，證人陳雅琪答稱「
    我說為什麼要問我住址啊」，原審問「對啊，然後呢？我們
    有聽到一點點聲音啊，妳說為什麼要講地址啊？再來呢？妳
    還講了一段話啊。」，證人陳雅琪答稱「忘了」，問「妳講
    說有妳朋友去找妳啊，妳開庭前有人去找妳啊。」，證人陳
    雅琪答稱「我不記得了」，原審問「妳剛剛是不是這樣講？
    妳說為什麼要講地址，開庭前我朋友都來找我，是不是這樣
    ？」，證人陳雅琪答稱「真的沒有人來找我」等語（見原審
    卷第108至109頁），然經原審勘驗99年1月7日檢察官訊問證
    人陳雅琪之光碟，證人陳雅琪除明確證述97年11月3日23時
    56分2秒之通訊監察譯文，係向被告購買愷他命1包500元之
    內容外（見原審卷第120至122頁），另證稱：伊只是不想害
    人，因為被告家境真的不好，發生這件事情的時候，被告朋
    友有打電話恐嚇伊，所以變成，伊也很想幫被告，後來，伊
    有跟被告討論這個問題，伊有跟被告說有在警察局做筆錄，
    被告說看伊自己的決定，伊聽被告朋友說這樣伊是害死被告
    的人，因為他們說這個罪很重，不像施用愷他命是無罪的，
    所以他們這樣講的時候，伊才會想要這樣講；被告關出來之
    後，被告也希望說，看可不可以不要指認他，伊想很久，也
    只能這樣幫他，剛剛伊在為民服務中心也問作偽證跟販賣毒
    品的罪，所以伊知道販賣毒品的罪的時候，伊就一直考慮；
    全部的人都說是伊，伊就一直自責等語（見原審卷第118至
    119頁），足見證人陳雅琪於開庭前，被告及友人確曾找證
    人陳雅琪，希望證人陳雅琪不要指證被告，而證人陳雅琪迫
    於壓力或干擾，始於原審審理中為上開迥異於警詢、偵查及
    99年1月7日檢察官訊問時之證述，至為明確。準此，證人陳
    雅琪於原審審理中之證述，自非可採信，而應以其於警詢、
    偵查及檢察官99年1月7日訊問時之證述，較為可採。綜上，
    證人陳雅琪雖於原審審理中翻異前所證述被告販賣愷他命予
    其之內容，然此陳述係受到外力干擾、影響，業據原審審認
    如前，自應以其於警詢、偵查及檢察官99年1月7日訊問時之
    內容，較可採信，況亦有其他證據互為佐憑。
  3.此外，亦有證人陳雅琪指認被告之指認犯罪嫌疑人紀錄表1
    份、被告所持用0000000000號行動電話通聯調閱查詢單、搜
    索扣押筆錄及扣押物品目錄表等在卷可參（分別見偵卷第27
    至28頁、見警聲搜字第121號卷第51至53、239至242頁），
    及0000000000號行動電話扣案在卷可佐，是被告於97年11月
    4日凌晨零時許在其住處販賣500元愷他命予證人陳雅琪之犯
    行，自屬明確。被告辯稱並未販賣愷他命給證人陳雅琪，只
    是跟證人陳雅琪一起去買云云，顯係卸責之詞，不足採信。
  (二)販賣予綽號「志堅」男子部分：
  1.被告於法院審理中固否認上開犯行，惟查，被告於警詢及偵
    查業已自白：伊在97年11月28日有販賣愷他命給綽號「志堅
    」男子，0000000000號行動電話之持用人為綽號「志堅」男
    子，伊賣給他1500元的愷他命2.5公克，1件是指2.5公克等
    情不諱（見雲警南刑字第00981000058號卷第2至4頁、偵卷
    第8至9、11至12、20至21頁）。
  2.又被告所使用之0000000000號行動電話門號，曾經臺灣嘉義
    地方法院檢察署檢察官向原審聲請進行通訊監察，有原審97
    年聲監字第541號通訊監察書影本附卷可稽（聲卷第11 至
    14頁），復經原審依職權調閱被告持用0000000000號行動電
    話與綽號「志堅」男子所持用0000000000號行動電話於97
    年11月28日19時0分58秒之通訊監察錄音光碟後，當庭勘驗
    ，勘驗結果為：「A：哈囉，B：哼！你那邊有嗎？，A：有
    勒，B：是歐！拿1件，我在你外靠（外面），在吃麵，A：
    在吃麵，B ：哼，A：好啦，B：我跟我七辣，所以麥呼看到
    （不要讓她看到），A：好啦」，有勘驗筆錄在卷可參（見
    原審卷第192 、178頁背面），被告及其辯護人對此勘驗結
    果均表示無意見，足見交易地點係在被告住處外面，而非樓
    下，警員所製作上開對話之通訊監察譯文其中所載之「樓下
    」（見警聲搜字第121號第148頁），顯係因二者閩南語音相
    近而誤載。次由上開通訊監察譯文內容觀之，雖無明確指出
    交易毒品之種類、金額，然參諸一般毒品交易現況，為避免
    檢警監聽，或留下證據事後遭查緝，販毒者及購毒者多利用
    暗語隱諱毒品名稱對話，達成交易，如一般稱「硬的」、「
    糖果」或「男生」即表示安非他命，「軟的」、「女生」則
    為海洛因，又如被告販賣愷他命予證人陳雅琪係以「1個」
    表示1小包愷他命，是應可推認被告與綽號「志堅」男子上
    開對話中之「1件」，亦應係愷他命毒品交易，否則如為一
    般尋常物品，被告或綽號「志堅」男子何不直呼名稱，反而
    如此隱諱之理？是辯護人稱：通訊監察譯文內容中並無毒品
    交易種類，並不明確云云，尚非可採。
  3.復經原審調取被告扣案上開行動電話2支勘驗，勘驗結果認2
    支行動電話內均載有綽號「志堅」之人所持用0000000000號
    行動電話，有勘驗照片10張附卷可稽（見原審卷第161至170
    頁），衡情綽號「志堅」之男子應確有其人，且應為被告所
    識，否則何以將綽號「志堅」男子之電話輸入其2支行動電
    話中？參以，0000000000號行動電話之申請人為龔煥堂，業
    經原審向威寶公司查詢，有資料查詢表一紙在卷可參（原審
    卷第160頁），經本院傳訊證人龔煥堂到庭證稱：係伊在97
    年10 月8日申請的，但現已經沒有使用了。申請給外甥張志
    堅用的，後來都是繳基本費，連他也沒有，但已經沒有使用
    了。張志堅現在住那裡並不知道，……，張志堅沒有將手機
    交還給我，我有報遺失停卡再去補發卡片，但也沒有使用，
    ……，手機辦停卡係一年前左右等語（本院卷第53至54頁）
    ，是依證人所述0000000000號電話於97年10月間確有申請供
    其給外甥張志堅使用至一年前停卡期間，是雖亦未能尋獲綽
    號「志堅」之人到庭證述，然依證人龔煥堂之證詞可知，亦
    證前揭0000000000號行動電話於97年11月28日19時0分58秒
    確有人使用，且與被告持用0000000000號行動電話間確有前
    揭之通話之事實，應屬實在。
  4.是被告於警詢、偵查中就販賣愷他命1500元予綽號「志堅」
    男子之自白，既有上開通訊監察譯文、及被告所有之扣案2
    支行動電話內通訊錄照片之原審勘驗筆錄，證人龔煥堂之證
    詞、及被告所持用0000000000號行動電話通聯調閱查詢單、
    搜索扣押筆錄及扣押物品目錄表等在卷可參（分別見警聲搜
    字第121號卷第54至59、239至242頁），及0000000000號行
    動電話扣案在卷可佐，而均足以補強被告自白，足證被告上
    開自白應與事實相符，要屬無疑。被告辯稱：並未販賣愷他
    命予綽號「志堅」男子，不清楚綽號「志堅」男子為何人云
    云，均係臨訟卸責之詞，不足採信。
三、又愷他命乃毒品危害防制條例所列管具成癮性、濫用性之第
    三級毒品，危害社會甚深，嚴禁轉讓、製造、運輸及販賣等
    ，罪刑非輕，販賣毒品乃懸為厲禁之重罪，從事者莫不極盡
    隱諱之能事，唯恐遭致查緝，故得來不易之毒品，除因特別
    情事偶爾無償轉讓，間或與人分享外，衡情倘無利可圖，諒
    無平白蹈陷重典無端供應他人之理。而毒品交易條件及價格
    ，因處於國家嚴查禁絕之現實環境，是求售者可任意增減份
    量成色，視買賣雙方關係深淺、當時之資力、需求程度、交
    易風險及對價格之接受度等因素，與購買者進行磋商。而販
    賣毒品之獲利，倘非坦承犯行翔實供述價量俾得明確核計外
    ，委難覈實，然販賣毒品之人，除非特有考量，或別有事證
    足認係按同一價量委買、轉售或無償贈與而確未營利外，既
    殆無甘罹刑章而無所求之可能，則從販入與賣出之量價差異
    營取利潤，厥乃合情理之推論，尚難遽認販賣毒品營利之事
    證未足，否則豈非知錯悛悔坦述者難辭重典，而飾卸脫罪者
    卻反得僥倖？本件被告矢口否認販賣毒品愷他命犯行，然被
    告與證人陳雅琪、綽號「志堅」之人彼此間，均僅止於朋友
    關係，並無特殊密切之親故關係，卻仍鋌而走險，議款交付
    物稀價昂之愷他命，苟如無利可圖，衡情應無甘冒被查緝之
    危險而無端交付他人之理，是揆諸上開情理，堪認被告有營
    利之意圖甚明。
四、綜上，本件事證已臻明確，被告上開販賣第三級毒品犯行，
    均堪認定，均應予依法論科。
參、論罪科刑部分
一、按行為後法律有變更者，適用行為時之法律，但行為後之法
    律有利於行為人者，適用最有利於行為人之法律，現行刑法
    第2條第1項訂有明文。查被告行為後，毒品危害防制條例於
    98年5月20日修正公布，並於98年5月22日生效。其中第4條
    第3項修正前規定：「製造、運輸、販賣第三級毒品者，處
    有期徒刑；得併科新臺幣五百萬元以下罰金。」，修正後規
    定為：「製造、運輸、販賣第三級毒品者，處五年以上有期
    徒刑，得併科新臺幣七百萬元以下罰金。」，修正後第4條
    第三項之規定，已將併科罰金之數額，由五百萬元以下，提
    高為七百萬元以下，另第11條第5項新增規定：「持有第三
    級毒品純質淨重二十公克以上者，處三年以下有期徒刑，得
    併科新台幣三十萬元以下罰金。」，足見持有第三級毒品，
    已由原無任何處罰之規定，修正為持有純質淨重二十公克以
    上者，須加以科處刑罰之規定，是經比較新舊法結果，被告
    涉犯販賣第三級毒品罪應以修正前該條例之規定較有利於被
    告，依刑法第2條第1項前段之規定，應適用修正前該條例第
    4條第3項之規定。
二、次按愷他命業經列入毒品危害防制條例第2條第2項第3款所
    規定之第三級毒品，禁止製造、販賣、運輸，核被告販賣愷
    他命之行為，係犯修正前毒品危害防制條例第4條第3項之販
    賣第三級毒品罪，被告所犯上開販賣第三級毒品2罪間，犯
    意各別，行為互殊，應分論併罰。
    另按所謂集合犯是指立法者所制定之犯罪構成要件中，本就
    預定有數個同種類之行為將反覆實行之犯罪而言，將各自實
    現犯罪構成要件之反覆多數行為，解釋為集合犯，而論以一
    罪。又刑法於94年2月2日修正公布，刪除第56條所定連續犯
    之規定，自95年7月1日施行。而基於概括犯意連續多次販賣
    毒品之行為，於刑法修正刪除連續犯規定之前，均依連續犯
    論以1罪。此次刑法第56條修正理由之說明謂：「對繼續犯
    同一罪名之罪者，均適用連續犯之規定論處，不無鼓勵犯罪
    之嫌，亦使國家刑罰權之行使發生不合理之現象。」「基於
    連續犯原為數罪之本質及刑罰公平原則之考量，爰刪除有關
    連續犯之規定」等語，即係將本應各自獨立評價之數罪，回
    歸本來就應賦予複數法律效果之原貌。而所謂集合犯是指立
    法者所制定之犯罪構成要件中，本就預定有數個同種類之行
    為將反覆實行之犯罪而言，將各自實現犯罪構成要件之反覆
    多數行為，解釋為集合犯，而論以1罪。是以對於集合犯，
    必須從嚴解釋，以符合立法本旨。觀諸毒品危害防制條例所
    定之販賣毒品罪之構成要件文義，實無從認定立法者本即預
    定該犯罪之本質，必有數個同種類行為而反覆實行之集合犯
    行，故販賣毒品罪，難認係集合犯。因此，就刑法修正施行
    後多次販賣毒品之犯行，採1罪1罰，始符合立法本旨，檢察
    官起訴意旨認均應依集合犯論以1罪，容有未洽，附此敘明
    。
肆、維持原判之理由
    原審以本件被告犯行事證明確，因而適用修正前毒品危害防
    制條例第4條第3項、第19條第1項、刑法第11條、第51條第5
    款之規定，並審酌被告尚無構成累犯之犯罪前科，有臺灣高
    等法院被告前案紀錄表在卷足參，被告自承：高職肄業，唸
    到二年級，未婚，目前從事鐵工，日薪800元，工作比較多
    時可以做到28、29天，母親中風，父親沒有工作，父母親都
    60 多歲，已經離婚，沒有住在家裡，有4個姊姊，1個已經
    去世，其他3個姊姊均已出嫁，沒有其他兄弟，每個月會拿3
    、5000元給父親等之智識程度、家庭狀況，及被告正值青壯
    之年，不思循規蹈矩，正常生活，竟為圖利即販賣戕害身心
    甚鉅之毒品供他人施用，惟考量被告販賣愷他命之數量非鉅
    、所得亦少，其行徑危害社會及國民健康尚非重大等一切情
    狀，分別量處有期徒刑五年六月，有期徒刑六年，並定應執
    行有期徒刑八年。另敘明犯第4條至第9條、第12條、第13條
    或第14條第1項、第2項之罪者，其供犯罪所用或因犯罪所得
    之財物，均沒收之，如全部或一部不能沒收時，追徵其價額
    或以其財產抵償之，毒品危害防制條例第19條第1項定有明
    文。查扣案之行動電話2支（含門號0000000000、
    0000000000號SIM卡2枚），均係被告所有，業據被告供承在
    卷（見原審卷第196頁），且係被告供上開犯行所用之物，
    應依上開毒品危害防制條例第19條第1項前段之規定，宣告
    沒收，該2支行動電話既經扣押，即無全部或一部不能沒收
    之問題，自無併諭知不能沒收時追徵價額之必要。又被告販
    賣愷他命所得之500、1500元，均係被告販賣愷他命予證人
    陳雅琪、綽號「志堅」之人之犯罪所得，亦應依同條例第19
    條第1項之規定，宣告沒收，因犯罪所得之金錢為我國貨幣
    即新臺幣，其本身即為我國現行貨幣價值之表示，自不發生
    追徵其價額之問題，是被告上開犯罪所得2000元，自應併諭
    知如全部或一部無法沒收時，均應以其財產抵償之。至其餘
    扣案之吸食器、愷他命殘渣袋，既與被告上開販賣第三級毒
    品犯行無涉，自不予宣告沒收，附此敘明。經核原審認事用
    法俱無不合，量刑亦稱妥適。被告上訴，否認犯罪，為無理
    由，應予駁回。
伍、不另為無罪諭知部分
一、
  (一)公訴意旨另認：被告明知愷他命係毒品危害防制條例所列管
    之第三級毒品，不得販賣，竟意圖營利，除於97年11月4日
    凌晨零時許販賣愷他命予證人陳雅琪外，另於97年10月至11
    月間，基於販賣愷他命之犯意，在其嘉義市○○路86巷2號
    住處，以500元至1500元之代價，販賣愷他命予證人陳雅琪9
    次；又於97年11月11日7時11分許，基於販賣愷他命之犯意
    ，在嘉義市○○路、民族路口便利超商，約定以500元之代
    價，販賣愷他命予證人陳俊諭，但未交易完成而未遂，因認
    被告另涉犯毒品危害防制條例第4條第3項之販賣第三級毒品
    罪嫌，及同條第6項、第3項之販賣第三級毒品未遂罪嫌。
  (二)公訴人雖於原審提出補充理由書中敘明就被告販賣證人陳雅
    琪愷他命部分，更正犯罪事實為97年11月4日凌晨零時許（
    見原審卷第33頁），然犯罪事實之更正，應僅限於檢察官起
    訴書犯罪事實記載不明確或有疑義之情況，而本件檢察官起
    訴書就被告販賣愷他命予證人陳雅琪之犯罪事實，已明確記
    載係於97年10月至11月間，在其住處販賣愷他命予證人陳雅
    琪50 0元至1500元之愷他命，如欲令被告免於該部分起訴效
    力所及，自應以書狀撤回起訴之方式為之，不得僅以更正方
    式變更業經起訴繫屬法院之犯罪事實，是本院就該部分仍應
    加以審理，附此敘明。
二、按犯罪事實應依證據認定之，無證據不得認定犯罪事實；不
    能證明被告犯罪者，應諭知無罪之判決，刑事訴訟法第154
    條第2項、第301條第1項分別定有明文。次按認定不利於被
    告之事實，須依積極證據，苟積極證據不足為不利於被告事
    實之認定時，即應為有利於被告之認定，更不必有何有利之
    證據；認定犯罪事實所憑之證據，雖不以直接證據為限，間
    接證據亦包括在內，然而無論直接或間接證據，其為訴訟上
    之證明，須於通常一般之人均不致有所懷疑，而得確信為真
    實之程度者，始得據為有罪之認定，倘其證明尚未達於此一
    程度，而有合理性懷疑存在時，即不得遽為被告犯罪之認定
    ，最高法院30年上字第816號、76年臺上字第4986號判例意
    旨可資參照。
三、證據能力方面：
    按被告以外之人於審判外之言詞或書面陳述，除法律有規定
    者外，不得作為證據，刑事訴訟法第159條第1項定有明文。
    查證人陳俊諭於警詢之證述，係被告以外之人於審判外之陳
    述，且被告及辯護人不同意作為證據，復查無證據得證明前
    開證人於警詢中之陳述具有刑事訴訟法第159條之2所示「具
    有較可信之特別情況，且為證明犯罪事實存否所必要」之回
    復證據能力之外部情況要件，依刑事訴訟法第159條第1項之
    規定，前揭證人陳俊諭於警詢之證述，自無證據能力，應不
    得採為認定被告犯罪事實之依據，另證人陳雅琪於警詢中之
    證述，如前述則有證據能力，合先敘明。
四、檢察官認被告另涉犯上開犯嫌，無非係以證人陳雅琪於警詢
    、偵查中之證述（見偵卷第25、36頁）、陳俊諭於警詢中之
    證述（見雲警南刑字第00981000058號卷第13頁）及偵查中
    之證述（見偵卷第47、48頁）、被告於警詢及偵查中所為之
    自白（係對販賣愷他命予證人陳俊諭未遂部分）（見雲警南
    刑字第00981000058號卷第4頁、偵卷第13、20頁），及相關
    通訊監察譯文（見警聲搜字第121號卷第76頁）為其論據。
    訊據被告堅決否認有何販賣第三級毒品愷他命之犯行，辯稱
    ：伊並沒有販賣愷他命給證人陳雅琪、陳俊諭等人云云。
五、被告另涉犯9次販賣愷他命予證人陳雅琪部分：
    按施用毒品者，其所稱向某人購買之供述，須補強證據以擔
    保其供述之真實性。良以施用毒品者其供述之憑信性本不及
    於一般人，況施用毒品者其供出來源，因而破獲者，法律復
    規定得減輕其刑，其有為偵查機關誘導、或為邀輕典而為不
    實之陳述之可能，其供述之真實性自有合理之懷疑。是施用
    毒品者關於其向某人購買毒品之供述，必須補強證據佐證，
    以擔保其供述之真實性，俾貫澈刑事訴訟無罪推定及嚴格證
    明之基本原則。又關於毒品施用者其所稱向某人購買毒品之
    供述，必須補強證據佐證，係指毒品購買者之供述縱使並無
    瑕疵，仍須補強證據佐證而言，以擔保其供述之真實性。該
    所謂補強證據，必須與施用毒品者關於相關毒品交易之供述
    ，具有相當程度之關聯性，且足使一般人對於施用毒品者之
    供述無合理之懷疑存在，而得確信其為真實，始足當之，最
    高法院96年度臺上字第1029號判決意旨可供參照。查檢察官
    起訴書認被告除於97年11月4日凌晨零時許販賣愷他命予證
    人陳雅琪外，另於97年10月至11月間，在其嘉義市○○路86
    巷2號住處，以500元至1500元之代價，販賣愷他命予證人陳
    雅琪9 次之犯嫌部分，除證人陳雅琪上開警詢、偵查之證述
    外，遍觀卷內，均無其他補強證據可資佐證，參諸上開說明
    ，如僅以證人陳雅琪之上開證述，尚不足以令本院就被告另
    涉犯9次販賣愷他命予證人陳雅琪犯嫌部分，產生毫無合理
    可疑之確信心證，致令對被告不利之認定。
六、被告另涉犯販賣愷他命予證人陳俊諭未遂部分：
    此部份雖業經被告自白及證人陳俊諭之證述在卷可稽，惟經
    原審依職權調閱被告所持用0000000000號行動電話與證人陳
    俊諭所持用0000000000號行動電話於97年11月11日7時11 分
    57秒之通訊監察錄音光碟，當庭勘驗，勘驗結果為：「A ：
    喂！你給我掛電話喔！哈，B：什麼啦，A：哈，B：安呢啊
    ，A：啊，B：哼啊，A：哄！我本來要打電話給你，你卻給
    我...，表娘勒，現在是怎樣，接到我的電話都給我掛電話
    ，B：什麼東西，要講啊，問那個幹嘛，A：啊！你那邊有外
    套嗎，B：有啊，A：啊多少，B：一個五，A：什麼的，B：
    都有啊，兩種都有，A：啊，選好一點的，B：要幾件，A：
    我等一下，有哄，B：你等一下打給我，A：我等一下打給你
    ，B：打這支喔，A：OK！OK！」（見原審卷第190頁、第177
    頁背面），即譯文中第一、二句話「喂！你給我掛電話喔！
    哈」，均為譯文中的A所述，而檢察官、被告及辯護人就此
    均無意見。且經詢問被告，被告表示：通訊監察譯文中A的
    內容，講話比較大聲的，是伊的聲音等語（見原審卷第191
    至192頁）。另勘驗上開錄音光碟，顯示上開對話被告所持
    用之0000000000號行動電話為受話狀態（見原審卷第192頁
    ），參以一般人接聽電話時，多由受話之人先說話，是上開
    對話中A之聲音應為被告，自無疑問。復觀諸上開對話內容
    ，係由A即被告向B即證人陳俊諭詢問「有無外套」、「什麼
    的」、「選好一點的」等語，足見應係被告向證人陳俊諭購
    買毒品，而非如起訴書所言係證人陳俊諭向被告購買毒品。
    執是，被告上開自白、證人陳俊諭上開證述，亦均非可採憑
    。
七、此外，復查無其他積極證據足資證明被告確有檢察官所指之
    另販賣愷他命予證人陳雅琪9次及販賣愷他命予證人陳俊諭
    未遂之犯嫌，依據前開說明，應認被告此部分之犯行不能證
    明，惟公訴意旨既認此部分與上開被告經起訴判刑之犯行部
    分，具有集合犯實質一罪之法律關係，故就此部分，均不另
    為無罪之諭知，併此敘明。
陸、據上論結，應依刑事訴訟法第368條，判決如主文。
本案經檢察官羅清溪 到庭執行職務。
中    華    民    國    99    年    9     月    7     日
                  刑事第四庭    審判長法  官 吳志誠
                                      法  官 吳森豐
                                      法  官 羅心芳
以上正本證明與原本無異。
如不服本判決應於收受送達後10日內向本院提出上訴書狀，其未
敘述上訴理由者，並得於提起上訴後10日內向本院補提理由書（
均須按他造當事人之人數附繕本）「切勿逕送上級法院」。
                                      書記官  蔡振豐
中    華    民    國    99    年    9     月    7     日
附錄本件論罪科刑法條全文：
毒品危害防制條例第4條：
製造、運輸、販賣第一級毒品者，處死刑或無期徒刑；處無期徒
刑者，得併科新臺幣1千萬元以下罰金。
製造、運輸、販賣第二級毒品者，處無期徒刑或7年以上有期徒
刑，得併科新臺幣7百萬元以下罰金。
製造、運輸、販賣第三級毒品者，處5年以上有期徒刑，得併科
新臺幣5百萬元以下罰金。
製造、運輸、販賣第四級毒品者，處3年以上10年以下有期徒刑
，得併科新臺幣3百萬元以下罰金。
製造、運輸、販賣專供製造或施用毒品之器具者，處1年以上7
年以下有期徒刑，得併科新臺幣1百萬元以下罰金。
前五項之未遂犯罰之。

司法院資訊處製作；財團法人民間司法改革基金會備份。
